臺灣臺中地方法院民事判決　九十三年度勞小上字第四號
　　上　訴　人　　百年康股份有限公司
　　法定代理人　　甲○○
　　被　上訴人　　丙○○
　　兼訴訟代理人　乙○○
右當事人間請求給付違約金事件，上訴人對於民國九十三年四月七日本院臺中簡易庭
九十三年度中勞小字第一七號第一審小額民事判決提起上訴，本院判決如左：
    主      文
上訴駁回。
第二審訴訟費用新臺幣壹仟伍佰元由上訴人負擔。
    事實及理由
一、上訴人起訴主張：被上訴人乙○○於民國（下同）九十一年十二月十三日起受雇
    於上訴人即原告擔任業務專員，並由被上訴人丙○○擔任連帶保證人。依兩造所
    簽訂僱傭契約書第七條之規定，被上訴人乙○○離職時應於兩個月前提出離職申
    請書，以利上訴人另聘員工，而於未辦理交接前離職者，被上訴人乙○○與其連
    帶保證人即被上訴人丙○○須負賠償上訴人相當於二個月全薪之懲罰性違約金及
    其他損失。然被上訴人乙○○未依規定辦理交接手續即擅自離職，上訴人曾多次
    函催辦理交接並通知被上訴人丙○○，惟被上訴人皆置之不理。而被上訴人乙○
    ○之薪資為每月新台幣（下同）二萬六千三百元，爰依兩造契約，求為命被上訴
    人應連帶給付上訴人五萬二千六百元及加付法定遲延利息之判決。
二、被上訴人則以：系爭僱傭契約第七條離職違約金之約定，構成勞工行使勞動基準
    法第十五條終止權之限制，限制勞工離職自由權，當然無效。縱認系爭勞動契約
    提前離職違約金之條款有效，惟上訴人對被上訴人要求交接之請求相應不理，故
    未辦理交接係可歸責於上訴人之事由，上訴人不得請求被上訴人給付違約金；又
    被上訴人乙○○於上訴人公司上班未滿二個月，上訴人竟要求被上訴人賠付相當
    二個月全薪作為違約金，顯然過苛。本件上訴人於被上訴人乙○○任職之始，並
    未進行教育訓練，亦未派員交接，僅給予客戶電話資料及型錄而已，被上訴人乙
    ○○任職不到二個月，期間甚短，亦未對上訴人造成何等損害，上訴人請求給付
    違約金，並無理由等語資為抗辯。
三、原審以：按為規定勞動條件最低標準，保障勞工權益，加強勞雇關係，促進社會
    與經濟發展，特制定本法，本法未規定者，適用其他法律之規定。雇主與勞工所
    訂勞動條件，不得低於本法所定之最低標準；不定期契約，勞工終止契約時，應
    準用第十六條第一項規定期間預告雇主；雇主依第十一條或第十三條但書規定終
    止勞動契約者，其預告期間依左列各款之規定：一、繼續工作三個月以上一年未
    滿者，於十日前預告之。二、繼續工作一年以上三年未滿者，於二十日前預告之
    。三、繼續工作三年以上者，於三十日前預告之；雇主不得預扣勞工工資作為違
    約金或賠償費用；工作規則，違反法令之強制或禁止規定或其他有關該事業適用
    之團體協約規定者，無效，勞動基準法第一條、第十五條、第十六條第一項、第
    二十六條及第七十一條分別定有明文。上訴人就其前開主張，固據其提出兩造之
    僱傭契約書、存證信函、中華民國郵政掛號郵件收件回執、業務日報表、辭職書
    及信函為證。惟被上訴人業否認拒絕交接等情，並據其提出辭職書、業務日報表
    、信函及存證信函為證，已難遽認上訴人主張被上訴人乙○○拒予交接云云為真
    實。再雖依兩造之前開僱傭契約書所示，兩造固於第七條約定：「離職時，按規
    定應於兩個月前提出離職申請書，以利甲方（上訴人）另聘員工。而於未辦理交
    接前離職者，乙方（被上訴人乙○○）與其連帶保證人須負賠償公司相當於二個
    月全薪之懲罰性違約金及自願放棄薪資，同時甲方將依法追究乙方對甲方所造成
    之其他損失賠償責任。」然觀之兩造之僱傭契約書，就僱傭期間並未為約定，即
    知兩造之僱傭契約乃屬不定期契約。而勞工欲終止此不定期契約，即應依勞動基
    準法第十五條第二項之規定應準用第十六條第一項之規定期間預告雇主，即得終
    止契約。被上訴人乙○○既係自九十一年十二月十三日起受僱於上訴人，而依兩
    造所提出之辭職書所示，被上訴人乙○○係於九十二年二月六日申請離職。被上
    訴人乙○○於上訴人處任職僅一月二十四日，並未繼續工作達三個月以上，自毋
    庸預告即得終止契約。兩造前開約定，即違反勞動基準法第十五條第二項之強制
    規定。且兩造前開「自願放棄薪資」之約定，亦違反勞動基準法第二十六條之強
    制規定。依勞動基準法第七十一條之規定，兩造前開約定即因違反法令之強制規
    定而屬無效。兩造前開約定既屬無效，上訴人仍依兩造前開無效之契約約定，請
    求被上訴人連帶給付上訴人五萬二千六百元，及自起訴狀繕本送達翌日起至清償
    日止，按年息百分之五計算之利息，即無理由，應予駁回。
四、上訴人全部聲明不服，求為廢棄原判決，並命被上訴人連帶給付上訴人五萬二千
    六百元及法定遲延利息；被上訴人則求為判決駁回上訴。按小額程序之第二審判
    決，經兩造同意者，得不經言詞辯論為之，民事訴訟法第四百三十六條之二十九
    第一款定有明文。本件兩造均到庭陳明同意本院不經言詞辯論而為判決，有準備
    程序筆錄一份在卷可憑，故本件自得不經言詞辯論，而逕為判決，合先敘明。
五、上訴人雖略以：縱如原審所認定，系爭契約部分條款因違背強行規定而無效，但
    依民法第一百一十一條但書之規定，除去無效之該部分契約亦可成立，其他部分
    仍為有效；且系爭違約金條款非僅勞僱問題，尚涉及消費大眾與上訴人員工與股
    東之權益，若員工不辦交接手續，公司如何永續經營，且系爭違約金亦不高，而
    認原審判決違反經驗法則有適用法則不當之違法云云。查原審判決以系爭違約金
    條款違反勞動基準法第十五條第二項之強制規定而無效，業如前述；則系爭違約
    金條款既無效，縱其他部分契約有效，上訴人仍不得援引系爭無效之違約金條款
    ，請求被上訴人乙○○給付違約金，從而被上訴人丙○○更無連帶責任可言。況
    當事人主張有利於己之事實者，就其事實有舉證之責任，民事訴訟法第二百七十
    七條第一項定有明文。而請求履行債務之訴，除被告自認原告所主張債權發生原
    因之事實外，應先由原告就其主張此項事實，負舉證之責任，必須證明其為真實
    後，被告於其抗辯事實，始應負證明之責任，此為舉證責任分擔之原則（最高法
    院四十三年度台上字第三七七號判例參照）。則原審更認定：「被上訴人業否認
    拒絕交接等情，並據其提出辭職書、業務日報表、信函及存證信函為證，已難遽
    認上訴人主張被上訴人乙○○拒予交接云云為真實」，亦認上訴人對被上訴人無
    違約金請求權，則原審判決認事用法並未違反經驗法則，亦無適用法則不當之違
    法。
六、上訴人另略以：兩造所訂契約並非工作規則，原審援引勞動基準法第七十一條對
    工作規則之規定，而認系爭違約金約定為無效，顯為法令涵攝錯誤；且當事人間
    個別之約定，亦未違反勞動基準法，原審判決顯有適用法規錯誤之違法云云。按
    勞工與雇主之勞動條件依工作規則或契約之內容而定，而工作規則依勞動基準法
    之規定本即包含離職之事宜。況刑事訴訟因採罪刑法定主義，故判決書中應記載
    其所適用之法條，民事判決法律上明顯之事項，則不必引用法條；是原審判決於
    理由中說明系爭違約金約定係違背強行規定而無效，即為已足，並無適用法規錯
    誤之違法。
七、按於小額訴訟程序中，當事人於第二審程序不得提出新攻擊或防禦方法，民事訴
    訟法第四百三十六條之二十八定有明文。查上訴人於本院提出簽收單影本一份，
    欲證明被上訴人未移交且其確有受教育、產品訓練等事實，則依前開規定，上訴
    人並未主張與證明係原審違背法令致未能提出，本件上訴人自不得提出。
八、綜上所述，上訴人前開主張，並無理由，不足採信。則原審將上訴人在第一審之
    訴駁回，且判決訴訟費用由其負擔，於法並無違誤。上訴意旨指摘原判決不當，
    求為廢棄改判，並無理由，其上訴自應予以駁回，爰為判決如主文所示。
九、本件事證已臻明確，兩造其餘攻擊及防禦方法，經核於本件判決之結果不生影響
    ，爰不分別斟酌論述，併予敘明。
十、據上論結，依民事訴訟法第四百三十六條之二十九第一款、第四百三十六條之三
    十二第一項、第二項、第四百四十九條第一項、第四百三十六條之十九第一項、
    第七十八條，判決如主文。
中　　　華　　　民　　　國　　  九十三　　年　　　六　　月　  二十九  　日
                                臺灣臺中地方法院民事第三庭
　　　　　　　　　　　　　　　　　　審判長法　官　張恩賜
　　　　　　　　　　　　　　　　　　　　　法　官　洪堯讚
                                          法　官　陳卿和
右為正本，係照原本作成。
本判決不得上訴。
中　　　華　　　民　　　國　   九十三　   年　　　六　　月　  二十九　  日
~B法院書記官　紀俊源
  計算書
┌─────────────┬─────────────┬
│項　　　　　　　　　目    │    金　　額　（新台幣）  │
├─────────────┼─────────────┼
│第二審裁判費  　　　　　　│  壹仟伍佰元              │
├─────────────┼─────────────┼
│共　　　　　　　　　計　　│  壹仟伍佰元              │
│                          │                          │
└─────────────┴─────────────┴
